Inventaris van het Archief van Bols
Stadsarchief Amsterdam
Archief van Bols
1624 - 1997
1386
Stadsarchief Amsterdam
Firma Bols
Hoofdlijnen en hoogtepunten van de ontwikkeling van het bedrijf Over het ontstaan en de ontwikkeling in de eerste eeuwen van het bestaan van het bedrijf zijn nauwelijks oorspronkelijke bronnen bewaard gebleven. Dit was de aanleiding voor een zekere mythevorming. Historische onderzoekingen gaan terug naar Duitsland en België. Het bedrijf van de Erven Lucas Bols is één van de oudste nog bestaande bedrijven in Amsterdam en Nederland en één van de oudste nog bestaande fabrikanten van gedistilleerde dranken en likeuren in de wereld. Het bedrijf was in Amsterdam vanaf het begin op dezelfde lokatie gevestigd. Dat was aan de Rozengracht in de Jordaan. Een van de vroegst bekende vermeldingen van het oprichtingsjaar is op een zeventiende eeuws uithangbord volgens de catalogus van de Historische Tentoonstelling in Amsterdam in 1876. Ook is het jaar 1575 vóór 1875 op flessenetiketten vermeld. Bovendien is er uit deze tijd een prent van het eerste fabrieksgebouwtje met bijschrift "'t Loots je in 1575", een schilderij van het interieur van de tapperij/slijterij door Nic. Bastert en een schilderij met een gefantaseerd portret en een gestyleerd portret als logo met bijschrift van de naamgever Lucas Bols. De prent van het exterieur komt als briefhoofd voor op briefpapier en op een uithangbord aan de gevel aan de Rozengracht. De bedrijfsspreuk is van latere datum en luidt Semper idem, Altijd hetzelfde. Directeur Moltzer introduceerde bovengenoemde beeldvorming over het oprichtingsjaar. Wellicht is er in 1875 een jubileum herdacht. Hiervoor zijn geen bewijzen gevonden. Blijkens de bewaard gebleven herdenkingssteen zijn er wel aanwijzigingen voor een jubileum in 1925. Het jaar van oprichting komt in vele variaties nog steeds voor als handelsmerk op de Bols-producten en in promotie-campagnes over de gehele wereld op flessen, etiketten, verpakking, drukwerk en briefpapier. De directie heeft in de laatste eeuw van het bestaan in Nederland, België en Duitsland, met ondersteu ning van externe deskundigen, vele pogingen in het werk gesteld om historische bewijzen van het ontstaan van het bedrijf op te sporen. In 1967 werd voor notaris Broersma een verklaring opgemaakt met legalisatie door de consul van de Bondsrepubliek Duitsland over het ononderbroken bestaan van Bols in Amsterda vanaf 1575 (1). In een brief aan het Verenigd Octrooibureau in 1968 is opgenomen: "Het jaar 1575 is de resultante van deze onderzoeken en hierop verkregen wij dan ook de notariële verklaring, waarin is vastgelegd, dat 'omstreeks het jaar 1575' de oprichting der likeurstokerij plaats vond." (2) Het 400-jarig bestaan werd in 1975 binnen het bedrijf herdacht en als zodanig kwamen de festiviteiten in de publiciteit. Tot op heden is er in Amsterdamse archiefstukken geen bewijs gevonden voor de vestiging van Bols in 1575. De oudste eignendomsbewijzen dateren van halverwege de zeventiende eeuw. Vanaf 1661 komt Bols voor in de index op straatnamen in de Amsterdamse kwijtscheldingsregis ters (3). In het bedrijfsarchief zijn eigendomsbewijzen opgenomen van percelen aan de Rozengracht vanaf de zeventiende eeuw (niet de oudste). Welke gegevens daarin voorkomen over de bedrijfsactiviteiten is niet nader onderzocht. Het is mogelijk dat toekomstig onderzoek in archieven van overheden nog nieuwe gegevens over de vroege bedrijfsgeschiedenis Bols kunnen opleveren. Enkele hoofdlijnen kunnen ontleend worden aan feiten en speculaties uit deze eeuw verschenen publicaties en meer recente interne notities. Het motief voor de vestiging van de stokerij buiten de stadsmuren was mogelijk het risico van brandgevaar binnen de stad. Volgens de overlevering werd aanvankelijk in een eenvoudig houten huisje likeur gestookt. Spoedig waren er een zestal ketels in gebruik, het dubbele aantal van wat nodig was voor het levensonderhoud van een eenvoudig burgergezin. Bols kwam in het begin van de 18e eeuw voor op lijst van voornaamste brandwijnbranders in Amsterdam. In het belang van de voortzetting van het bedrijf kreeg Bols in 1758 van de Staten van Holland uitzondering van het verbod op van vestiging in aangrenzende panden voor de verkoop en productie van gedistilleerd. Vanaf de zeventiende eeuw werd het bedrijf 't Lootsje genoemd. Afnemers In Amsterdam genoten de likeuren groot vertrouwen als middel tegen kwalen. In de loop van de tijd werden ook buiten Amsterdam likeuren verkocht en via handelsreizigers in het buitenland. In de oudste, pas vanaf de 19e eeuw bewaard gebleven, registers va n de boekhouding komen vele namen voor van vooraanstaande personen in binnen- en buitenland als afnemers, waaronder leden van vorstenhuizen en staatslieden. Over het verloop van de bedrijfactiviteiten zelf zijn pas vanaf de 19e eeuw archiefstukken van het bedrijf bewaard gebleven. De serie met de oudste registers begint in 1798 en betreft rekening-courantboeken. Balansen bevinden zich in de journalen, die vanaf 1815 bewaard zijn gebleven. De oudste bewaarde balansboeken dateren vanaf 1867. Het oudste stookboek is uit 1836. Hoewel directe bronnen over de ontwikkelingen van de productie en verkoop van de producten ontbreken zijn er indirecte aanwijzingen over de ontwikkeling van het vermogen van de Bols-familie vanaf het midden van de zeventiende eeuw. Familiebedrijf Over de herkomst van de oprichter van het familie-bedrijf en de familie-geschiedenis is het nodige overgeleverd en gepubliceerd (4). Pieter Jacobsz Bols was afkomstig uit een streek van stokerijen en legde in 1646 als kuiper de poortereed af in Amsterdam. Zijn eerste perceel aan de Rozengracht kocht hij in 1649. Zijn zoon Lucas Bols bracht het bedrijf tot grote bloei. Al in de achttiende eeuw deden zich vragen voor over de ouderdom van het bedrijf en van de bezittingen van Bols ten behoeve van de toestemming voor de gewenste voortzetting van de bedrijfsactiviteiten van de likeurstokerij én van de verkoop in het zelfde pand. Uit belastinggegevens en uit de boedelinventaris na het overlijden van Hermanus Bols in 1752 blijkt een welvarende onderneming (5). Tot 1816 bleef het bedrijf in handen van de familie Bols. Daarna is het bedrijf in handen gekomen van buitenstaanders, waarbij het bedrijf werd voortgezet onder de naam Erven Lucas Bols. Na de overname van de stokerij met financiële steun van H. en C.A. Temminck en H. Oijens, voerde de nieuwe directeur, voorheen ambtenaar van financiën, G.Th. van 't Wout een modernisering van de stokerij door en wist de winst uit het bedrijf al direct aanzienlijk te vergroten. Zijn opvolgers waren C.A. Temminck in 1822, G.F. Berkenkamp in 1853 en C.N.J. Moltzer Ezn. in 1878 (6). Naamsbekendheid Sinds het midden van de voorige eeuw brak een tijdperk van grote veranderingen en vernieuwingen aan voor de firma. Voor een belangrijk deel kwamen de veranderingen niet direct voort uit maatschappelijke ontwikkelingen maar uit de initiatieven van enkele actieve directie-leden. De firma zette zich meer en meer actief in voor het vergroten van de naamsbekendheid en afzetmarkt voor luxe-produkten. Onder meer bracht de firma haar producten onder de aandacht van het publiek door middel van de distributie van prijscouranten en handelscirculaires en door inzendingen van haar producten naar internationale tentoonstellingen in binnen- en buitenland. De tastbare resultaten van deze laatste werkzaamheden liggen in het bedrijfsmuseum in de vorm van ontvangen getuigschriften en medailles. Daarnaast kreeg de firma op verzoek van verschillende vorstenhuizen de toestemming om als hofleverancier naar buiten te treden. Deze status werd onder meer op briefpapier en etiketten uitgedr agen. De eerste Moltzer was Christiaan Nicolaas Jacob, zoon van een wijnhandelaar en lid van de firma Berkhoff, Moltzer &#38; Co. Vanaf 1868 trad hij op als vennoot naast Berkenkamp en na tien jaar voerde hij alleen de directie van de firma. Moltzer was naast zijn werk als directeur van Bols ook maatschappelijk actief in de raad van de gemeente Amsterdam (1887-1893), in de Provinciale Staten (1894-1898) en in de Kamer van Koophandel en andere organisaties (7). Uitbreiding Hij was de drijvende kracht achter de uitbreiding van de handelsactiviteiten van de Erven Lucas Bols in Amsterdam en in het buitenland. Hij beperkte de productie niet slechts tot likeurstokerij, maar nam ook initiatieven tot alcoholproductie. Moltzer zorgde voor de modernisering van de likeurproductie in Amsterdam en begon in 1891 met een fabriek in Duitsland. Het aantal arbeiders bij Bols bedroeg in 1873 12. Het aantal bij Wijnand Fockink was 45 en bij Hoppe 50. In 1912 nam het aantal personeelsleden toe naa r 22. Moltzer vergrootte tevens de verkoop van zijn produkten in winkels in het binnen- en buitenland door het stichten van eigen winkels en depots en het selecteren van goede distributeurs (8). Zo werden proeflokalen gevestigd in de Kalverstraat 32 te Amsterdam, in Scheveningen en vanaf 1871 in diverse grote steden in Europa en Amerika: Brussel, Parijs, Wenen, Berlijn. De proeflokalen in Amsterdam waren voorzien van karakteristiek oud-hollands interieur. Aandelen In 1892 zette Moltzer de firma Erven Lucas Bols om in een naamloze vennootschap, met steun van M.P.T.Damalvy Molière en J.Huisinga, commissionairs in effecten. De nieuwe naam werd `Maatschappij tot voortzetting van de likeurstokerij 't Lootsje der Erven Lucas Bols'. Het kapitaal werd in 1920 door de uitgifte van nieuwe aandelen uitgebreid van fl. 500.000,- naar fl. 1.000.000,-. De daaropvolgde jaren werd tot in 1954 de totale uitgifte gebracht op fl. 9.070.000,-. In dat jaar werd het besloten karakter van de ve nnootschap opgeheven en werden de aandelen genoteerd in de Prijscourant van de Vereniging voor den Effectenhandel in Amsterdam (9). Daarna volgde ook verhandeling van de Bols-aandelen op beurzen in buurlanden, alsmede kapitaalleningen door de uitgifte van obligaties. Samenwerking Vanaf het begin van deze eeuw werd de uitbreiding van de vennootschap krachtig voortgezet door Moltzer en zijn beide zoons C.N.J. Moltzer jr. en J.H. Moltzer. Later traden aanverwante familieleden tot de directie toe: B.Carp en na de Tweede Wereldoorlog P.J. Hart Nibbrig en zijn broer C.N.J. Hart Nibbrig. Vanaf dat jaar werden voor het eerst niet-familieleden van de Moltzers in de directie opgenomen, te beginnen met jhr. A.W.G. van Riemsdijk. In de jaren tot 1954 werden eigen nederzettingen gevestigd in België, Frankrijk, Zwitserland, Oostenrijk, Duitsland (1891), Spanje, de Verenigde Staten, Canada, Brazilië, Argentinië en Zuid Afrika. In andere landen werd de marktbewerking veelal in handen gegeven van lokale agenten. Tevens werden relaties ontwikkeld met in het buitenland gevestigde partners, die Bols-producten in licentie samenstelden en bottelden. Om voor moutwijn - grondstof voor oude jenever - niet meer afhankelijk te zijn, kwam het al in 1921 tot samenwerking met moutwijnbranderij De Koning te Schiedam. Daarnaast werden al vroeg nauwe relaties onderhouden met concurrenten in Nederland, onder meer met Wijnand Fockink in Amsterdam voor gezamenlijke activiteiten in het buitenland. Na de Tweede Wereldoorlog waren er intensieve contacten met branche-genoten in het Produktschap Gedistilleerde Dranken over onder meer nationale en Europese regelgeving. Informatievoorziening Gezien het besloten karakter van de ven nootschap zijn er nauwelijks stukken opgesteld voor het verstrekken van informatie aan derden buiten de onderneming. Jaarverslagen voorzien eerst vanaf 1954 op kleine schaal in de informatie-voorziening. Voor het vaststellen van de ontwikkeling van het bedrijf over meer jaren is het nodig de door het bedrijf opgemaakte stukken te analyseren zoals de jaarlijks opgestelde vergaderstukken van de aandeelhouders. Zoals bekend is in een onderneming in de regel, behalve bij een jubileum, nooit tijd en gelegenheid stil te staan om een verstreken periode te overzien omdat heden en toekomst alle aandacht opeisen. Evenals bij andere organisaties zorgde de afdeling publiciteit vanaf de jaren zestig voor een toename
- Stukken van algemene aard, 1
  - Jaarverslagen Jaarverslagen der NV Amsterdamsche Likeurstokerij 't Lootsje der Erven Lucas Bols., 1953 - 1992; 1.1
    - Nederlands, 1-9
      - 1953 - 1957, 1
        Niet raadpleegbaar
      - 1958 - 1962, 2
      - 1963 - 1967, 3
      - 1968 - 1972, 4
      - 1973 - 1977, 5
      - 1978 - 1982, 6
      - 1983 - 1985, 7
      - Met ondertekening., 1990; 8
      - 1992, 9
    - Engels, 10-13
      - 1966 - 1969, 10
      - 1970 - 1974, 11
      - 1975 - 1979, 12
      - 1980 - 1985, 13
    - Frans, 14-16
      - 1967 - 1970, 14
      - 1970 - 1974, 15
      - 1975 - 1976, 16
    - Duits, 17-19
      - 1968 - 1970, 17
      - 1970 - 1974, 18
      - 1975 - 1976, 19
    - Sociaal jaarverslag van de vennootschap en haar dochterondernemingen in Nederland (1972 fotokopie)., 1971 - 1987; 20; 1 pak
  - Correspondentie per land en werelddeel, 1.2
    - Algemeen, 1.2.1
      - Correspondentie alfabetisch op afzender en geadresseerde., 1958 - 1983; 21-74; 54 pakken
        - A-L., 1958; 21
        - M-Z., 1958; 22
        - A-K., 1959; 23
        - L-Z., 1959; 24
        - A-K., 1960; 25
        - L-Z., 1960; 26
        - A-H., 1961; 27
        - I-Z., 1961; 28
        - A-K., 1962; 29
        - L-Z., 1962; 30
        - A-J., 1963; 31
        - K-Z., 1963; 32
        - A-J., 1964; 33
        - K-Z., 1964; 34
        - A-I., 1965; 35
        - K-Z., 1965; 36
        - A-F., 1966; 37
        - H-L., 1966; 38
        - M-Z., 1966; 39
        - A-E., 1967; 40
        - F-N., 1967; 41
        - O-Z., 1967; 42
        - A-F., 1968; 43
        - G-O., 1968; 44
        - P-Z., 1968; 45
        - A-F., 1969; 46
        - G-M., 1969; 47
        - N-Z., 1969; 48
        - A-D., 1970; 49
        - E-M., 1970; 50
        - N-R., 1970; 51
        - S-Z., 1970; 52
        - A-E., 1971; 53
        - F-K., 1971; 54
        - L-R., 1971; 55
        - S-Z., 1971; 56
        - A-H., 1972; 57
        - I-N., 1972; 58
        - O-Z., 1972; 59
        - A-H., 1973; 60
        - I-O., 1973; 61
        - P-Z., 1973; 62
        - A-K., 1974; 63
        - L-Z., 1974; 64
        - 1975-1977 juni. A-C., 65
        - 1975-1977 juni. D-H., 66
        - 1975-1977 juni. I-P., 67
        - 1975-1977 juni. R-Z., 68
        - 1977 juli-1980 juni. A-F., 69
        - 1977 juli-1980 juni. G-M., 70
        - 1977 juli-1980 juni. N-Z., 71
        - 1980 juli 1983 juni. A-H., 72
        - 1980 juli-1983 juni. I-O., 73
        - 1980 juli-1983 juni. P-Z., 74
      - Ambassades en consulaten in Nederland., 1959 - 1984; 75-77; 3 pakken
        - 1959 - 1968, 75
        - 1969 - 1970, 76
        - 1971 - 1984, 77
      - Ambassades en consulaten in buitenland., 1959 - 1984; 78-80; 3 pakken
        - 1959 - 1968, 78
        - 1969 - 1970, 79
        - 1971 - 1984, 80
      - Appointment certificaten van vorsten., 1948 - 1960; 81; 1 pak
      - Buitenlandse dochterbedrijven. Circulaires., 1977 - 1985; 82; 1 pak
      - Contracten met partners. Kopieën., 1933 - 1961; 83; 1 pak
      - Mededelingen van bedrijfsafdelingen., 1959 - 1971; 84-88; 5 pakken
        - 1959 - 1965, 84
        - 1966 - 1967, 85
        - 1968 - 1969, 86
        - 1970 januari-1970 mei., 87
        - 1970 juni-1971 december., 88
      - Reisrapporten van directeuren., 1946 - 1971; 89-93; 5 pakken
        - 1946 - 1956, 89
        - 1956 augustus-1962., 90
        - 1963-1968 maart., 91
        - 1968 april-1969., 92
        - 1970 - 1971, 93
    - Nederland, 1.2.2
      - AMRO en Nederlandse Bank., 1961 - 1985; 94-97; 4 pakken
        - 1961 maart-1964., 94
        - 1965 - 1967, 95
        - 1968 - 1970, 96
        - 1971 - 1985, 97
      - Amager BV Amsterdam., 1969 - 1983; 98-101; 4 pakken
        - 1969 - 1970, 98
        - 1971, 99
        - 1972 - 1973, 100
        - 1974 - 1983, 101
      - Blankenheym &#38; Nolet., 1969 - 1985; 102-103; 2 pakken
        - 1969 juli-1970., 102
        - 1971-1972, 1985., 103
      - Bootz' distilleerderij., 1955 - 1971; 104-106; 3 pakken
        - 1955-1958 juni., 104
        - 1958 juli-1966., 105
        - 1967 - 1971, 106
      - Gall &#38; Gall., 1968 - 1984; 107-112; 6 pakken
        - 1968 - 1969, 107
        - 1970 januari-juni., 108
        - 1970 juli-december., 109
        - 1971, 110
        - 1972 - 1975, 111
        - 1976 - 1984, 112
      - Hartevelt., 1967 - 1971; 113-114; 2 pakken
        - 1967 - 1969, 113
        - 1970 - 1971, 114
      - Mouterij-Branderij De Koning te Schiedam., 1961 - 1985; 115-120; 6 pakken
        - 1961 - 1968, 115
        - 1969, 116
        - 1970, 117
        - 1971 - 1972, 118
        - 1973 - 1979, 119
        - 1980 - 1985, 120
      - Limperg &#38; Gudde., 1954 - 1972; 121-122; 2 pakken
        - 1954 - 1968, 121
        - 1969 - 1972, 122
      - Moret &#38; Limperg., 1973 - 1985; 123; 1 pak
      - Nieuw Vennep., 1967 - 1970; 124; 1 pak
      - Notariskantoor P.W. van der Ploeg en O.W. Broersma., 1951 - 1972; 125; 1 pak
      - Oud Wijnkopers te Haarlem., 1968 - 1985; 126-131; 6 pakken
        - 1968-1969 maart., 126
        - 1969 april-1969 december., 127
        - 1970, 128
        - 1971, 129
        - 1972, 130
        - 1973-1980 en 1982 en 1985., 131
      - Verkoopassociatie V.V.L. en Tivoli., 1959 - 1971; 132-137; 6 pakken
        - 1959 april-1960 september., 132
        - 1960 oktober-1961., 133
        - 1962-1964 mei., 134
        - 1964 juni-1967., 135
        - 1968, 136
        - 1969 - 1971, 137
      - Wijnand Fockink., 1965 - 1971; 138-142; 5 pakken
        - 1965 juni-1966 augustus., 138
        - 1966 september-1967 juni., 139
        - 1967 juli-1968 juni., 140
        - 1968 juli-1970 mei., 141
        - 1971 januari-1971 juni., 142
    - België, 1.2.3
      - Artois Brouwerijen Leuven., 1973 - 1985; 143; 1 pak
      - Cogrami, tot 1970 en Interbrands Brussel en Lot., 1965 - 1986; 144-165; 22 pakken
        - 1965 augustus-1966 augustus., 144
        - 1966 september-1967 juni., 145
        - 1967 juli-1968 mei., 146
        - 1968 juni-1968 december., 147
        - 1969 januari-1969 juli., 148
        - 1969 augustus-1969 december., 149
        - 1970, 150
        - 1971, 151
        - 1971 januari-1971 juni., 152
        - 1972, 153
        - 1973, 154
        - 1974, 155
        - 1975, 156
        - 1976, 157
        - 1977, 158
        - 1978, 159
        - 1979, 160
        - 1980, 161
        - 1981, 162
        - 1982, 163
        - 1983, 164
        - 1984 - 1986, 165
    - Duitsland, 1.2.4
      - Caspari, Fritz Gstadt am Chiemsee en Helene Geiseler-Moltzer. Munchen. Met P. Hart Nibbrig., 1948 - 1949; 166; 1 omslag
      - Neuss., 1962 - 1985; 167-204; 38 pakken
        - 1962 augustus-1963 juni., 167
        - 1963 juli-1964 januari., 168
        - 1964 oktober-1965 maart, 169
        - 1964 februari-1964 september, 170
        - 1965 april-1965 december., 171
        - 1966, 172
        - 1967, 173
        - 1968 januari-1968 juli., 174
        - 1968 november-1969 maart, 175
        - 1968 augustus-1968 oktober, 176
        - 1969 december-1970 mei, 177
        - 1969 april-1969 augustus, 178
        - 1969 september-1969 november, 179
        - 1970 juni-1970 december., 180
        - 1971 januari-1971 juni., 181
        - 1971 juli-1971 december., 182
        - 1972 januari-1972 mei., 183
        - 1972 juni-1972 december., 184
        - 1973 januari-1973 juni., 185
        - 1973 juli-1973 december., 186
        - 1974 januari-1974 april., 187
        - 1974 mei-1974 december., 188
        - 1975 januari-1975 juni., 189
        - 1975 juli-1975 december., 190
        - 1976, 191
        - 1977-1977 juni, 192
        - 1977 juli-1977 december., 193
        - 1978-1977 april, 194
        - 1978 april-1978 juli., 195
        - 1978 juli-1978 december., 196
        - 1979 januari-1979 mei., 197
        - 1979 juni-1979 december., 198
        - 1980, 199
        - Verbouwing en logistiek., 1980 - 1981; 200
        - 1981, 201
        - 1982, 202
        - 1983, 203
        - 1984 - 1985, 204
      - Sonsdorferei W. Koerner &#38; Co., 1972 - 1986; 205; 1 pak
      - Vogel, J. te Neuss \Rhein., 1950; 206; 1 pak
    - Engeland, 1.2.5
      - Ballantine London., 1955 - 1973; 207-210; 4 pakken
        - 1955-1966 Ook Dumbarton Scotland., 207
        - 1967 - 1969, 208
        - 1970, 209
        - 1971 - 1973, 210
      - Gilbey Vintvers London., 1970 - 1972; 211; 1 omslag
      - Hirman Walker-Gooderham &#38; Worts., 1978 - 1980; 212; 1 pak
      - Hirman Walker Montreux en Ballantine Scotland., 1974 - 1986; 213-215; 3 pakken
        - 1974 - 1976, 213
        - 1977 - 1979, 214
        - 1980 - 1986, 215
      - International Distillers and Vintners London., 1973 - 1986; 216; 1 pak
      - Nicholson, J. London., 1954 - 1973; 217; 1 pak
      - Riverside Scotch Whisky Company Glasgow., 1970 - 1984; 218-220; 3 pakken
        - 1970, 218
        - 1971 - 1972, 219
        - 1973 - 1984, 220
      - United Rum Merchants London., 1972 - 1985; 221; 1 pak
    - Frankrijk, 1.2.6
      - Frankrijk., 1950 - 1952; 222; 1 pak
      - Bartissol Banyuls-sur-Mer., 1961 - 1967; 223; 1 pak
      - Vieille Cure de Cenon Bordeaux, Cogrami SARL Cenon en Intermarque Cenon., 224-253; 30 pakken
        - 1962 april-december Vieille Cure de Cenon Bordeaux., 224
        - 1963 januari-september, 225
        - 1963 oktober-1968 oktober., 226
        - 1965 april-juni Cogrami SARL Cenon., 227
        - 1965 juli-december. Voorheen Erven Lucas Bols Cenon., 228
        - 1966, 229
        - 1967 januari-1967 augustus., 230
        - 1967 september-1968 mei., 231
        - 1968 juni-1968 december., 232
        - 1969 januari- 1969 juli., 233
        - 1969 augustus-1970 mei., 234
        - 1970 juni-december. Intermarque Cenon., 235
        - 1971 januari-juni., 236
        - 1971 juli-december., 237
        - 1972, 238
        - 1972 januari-mei., 239
        - 1973, 240
        - 1974 januari-april., 241
        - 1974 mei-1974 december., 242
        - 1975, 243
        - 1976, 244
        - 1977, 245
        - 1978, 246
        - 1979, 247
        - 1980, 248
        - 1981, 249
        - 1982, 250
        - 1983, 251
        - 1984, 252
        - 1985-1986 april., 253
      - Courvoisier Jarnac., 1952 - 1985; 254; 1 pak
      - Hennessy Cognac, 1967 - 1972; 255-256
        - 1967 - 1970, 255
        - 1971 - 1972, 256
      - Marie Brizard Bordeaux, 1969 - 1980; 257-258; 2 pakken
        - 1969 - 1970, 257
        - 1971 - 1980, 258
      - Moët &#38; Chandon Epernay en Moët Hennessy Paris., 1964 - 1985; 259-263; 5 pakken
        - Moët &#38; Chandon Epernay. France Champagne., 1964 - 1967; 259
        - France Champagne., 1968 - 1969; 260
        - 1971 - 1972, 261
        - Moët Hennessy Paris. Moët &#38; Chandon., 1973 - 1979; 262
        - Champadis., 1981 - 1985; 263
      - Pommery &#38; Greno Reims., 1975 - 1976; 264; 1 pak
    - Italië, 1.2.7
      - Campari Milano., 1955 - 1984; 265-267; 3 pakken
        - 1955 - 1963, 265
        - 1964 - 1970, 266
        - 1971-1978 en 1984., 267
      - Carpano Torino., 1964 - 1986; 268-271; 4 pakken
        - 1964 juli-1969., 268
        - 1970, 269
        - 1971 - 1972, 270
        - 1973 - 1986, 271
      - Cynar Milaan., 1978 - 1985; 272-274; 3 pakken
        - 1978, 272
        - 1979 - 1980, 273
        - 1983-1985, nieuwbouw fabriek Crodo., 274
      - Ferraretto Milaan., 1960 - 1969; 275; 1 pak
      - Gruppo Grandi Marche Associate Milan., 1964 - 1977; 276-280; 5 pakken
        - 1964 september-1965 oktober., 276
        - 1965 november-1967 maart., 277
        - 1967 april-1968., 278
        - 1969 - 1970, 279
        - 1971 - 1977, 280
      - Italië., 1981 - 1985; 281-282; 2 pakken
        - 1981 - 1983, 281
        - 1984 - 1985, 282
    - Spanje, 1.2.8
      - Spanje., 1964 - 1986; 283-299; 17 pakken